【裁判字號】    89,訴緝,126
【裁判日期】    901019
【裁判案由】    偽造文書等
【裁判全文】
臺灣高雄地方法院刑事判決                          八十九年訴緝字第一二六號
    公  訴  人  臺灣高雄地方法院檢察署檢察官
    被      告  丙○○
右列被告因偽造文書等案件，經檢察官提起公訴（八十七年度偵緝字第三八四號），
本院判決如左：
    主  文
丙○○連續行使偽造私文書，足以生損害於他人，處有期徒刑壹年。
    事  實
一、丙○○在高雄市前金區市○○路二三四巷二十五號三樓住處，自任會首，召募不
    特定人參與其所召集，分別從民國八十五年六月二十六日及八十六年一月三十日
    起會，如附表一所示之二組互助會（各組互助會之起迄時間、會款金額、會員人
    數、開標日期、時間及止會日期，均詳如附表所示），二組互助會咸採內標制（
    即若會款金額為新臺幣《下同》三千元，則扣除得標會員所出標息後，由得標會
    員取得每名活會會員交付之扣減餘額），每名當次取得會款之得標會員，須繳交
    每會會款之服務費予丙○○。詎丙○○竟意圖為自己不法之所有，其於概括之犯
    意，為詐得甲○○、戊○○及姓名年籍不詳綽號「麗雲」、「麗珠」及「陳先生
    」等多位參與上開二組互助會會員所交付之會款，乃連續利用會員未親自到場開
    標之機會，於不詳時間之開標日，在附表一編號一之互助會冒用「阿玉」、「麗
    雪」、「光輝」或「美香」中二位會員名義，附表一編號二則冒用「美香」、「
    麗珠」、「阿玉」、「陳先生」中三位會員名義，在紙上偽填金額於標單上，以
    表明競標時願付之標息及會員，持以行使並標得會款，足生損害於「阿玉」、「
    麗雪」、「美香」及「光輝」等人及其他活會會員，致使活會會員甲○○及戊○○均不疑有他而陷於錯誤，仍交付活會會款予丙○○收受，共計詐得會款約達五
    十六萬餘元，惟因無法查知其確實之冒標日期、所出標息，且因多數會員皆以化
    名、綽號參加，難以查悉並使之全體出庭陳述，致無法詳為計算其所詐得之精確
    金額。
二、丙○○明知其已無清償能力，竟承前詐欺犯意，連續於八十五年十月、八十六年
    四月中旬許，向甲○○借款各五十萬元、二十萬元，合計七十萬元，並佯以交付
    其名義簽發，票載發票日分別係八十六年七月一日及八十六年四月三十日之支票
    二紙，以供擔保於發票日屆至時必為清償之依據，致甲○○不疑有他，以為丙○○所交付之支票於發票日提示時必能獲得兌現，而如數交付其所貸得款項，嗣至
    八十六年四月間某日，丙○○宣佈倒會，並遠離其住所地，避不見面，且未告知
    如何處理互助會事務及清償借款之事宜，甲○○等人始知受騙。
三、案經被害人甲○○、戊○○、劉健治及丁○○○訴由臺灣高雄地方法院檢察署檢
    察官偵查起訴。
    理  由
一、訊據被告丙○○固坦認曾於右開時地召募前揭二組互助會，及向告訴人甲○○借
    得七十萬元尚未清償，且於八十六年四月間即宣佈止會，遠離其位於高雄市前金
    區市○○路二三四巷二十五號三樓住所地，並未與告訴人等處理尚未完會已繳納
    之活會會款事宜不諱，惟則矢口否認有任何詐欺及偽造文書之犯行，辯稱：伊止
    會是因為會員乙○○未繳納近一千萬元之死會會款，以致伊承擔沈重之會款壓力
    ，無力給付，為覓得乙○○清償活會會員會款，始離家找尋乙○○出面處理債務
    事宜，並非蓄意避債，伊並無偽造文書及詐欺之行為云云。
（一）經查，被告自白情詞，核與告訴人即參與附表所示七組互助會之會員甲○○、
      己○○、丁○○○、證人鍾枝輝、王蕭美雪及鄭林座等人所證述之情節相符，
      並有互助會單七紙、支票及退票理由單各二紙在卷可資佐憑，足認其自白與事
      證相符，應堪採信。
（二）至被告所辯係被會員乙○○拖累之詞，參諸卷附互助會單所載，如有二會之人
      ，可先標一會，過半才可再標之內容，故如乙○○有積欠被告如此多之會款，
      則須以一人之名參與等量多組互助會之會數，縱然如此，身為會首之被告豈不
      生疑，而懷疑其繳款能力？況質諸被告則陳：乙○○均以「乙○○」、「肉臊
      」之名參與等語（詳見本院九十年五月九日訊問筆錄），惟遍觀卷附七組互助
      會單，咸然未見有此二名義之會員參與，足見其所辯，殊屬無據。雖被告提出
      其所執乙○○簽發之支票一紙供佐，但證人乙○○經本院多次傳喚，俱因無法
      合法送達而未能拘提，再證人乙○○於臺灣土地銀行苓雅分行所開立之支票存
      帳戶，自八十四年九月六日起即已開始退票，並於同年月二十九日拒絕往來之
      事實，此有該分行苓存字第八九○○六九五號函及其附件之退票明細表在卷可
      稽，又乙○○係於八十四年間離開其住所地後，被告仍繼續召集互助會之事實
，業據告訴人甲○○指訴歷歷，經核與被告召集互助會之起始期間相符，故乙○○如何能於退票離家後，再參與被告於八十五年六月以後所召集之互助會，
      益難認被告所辯與事證相符。此外被告就其承擔乙○○近一千萬元死會會款之
      事實，皆無法舉證以實其說，可見其徒以本案毫無關連且無從傳訊證實之證人
      乙○○積欠其款項為由，執為其本案止會之原因，顯係臨訟卸責之詞，委無足
      採。
（三）被告除召集附表一及二所示之七組互助會外，另以「秀琴」之名參加附表編號
      一之互助會三會、附表編號二之互助會三會、編號三之互助會二會、編號四之
      互助會三會、編號五之互助會一會、編號六之互助會三會、及編號七之互助會
      三會，而款項皆由其獨力繳納之情，業據被告直承此情非虛，且核與卷附互助
      會單所載相契，故若以八十五年及八十六年間各組互助會運作期間，則被告須
      繳交之會款金額，每月至少須達三十餘萬元。而被告於八十五年間召集互助會
      時，除上揭會員標得會款後，繳交每會會款之服務費外，僅有彰化商業銀行三
      民分行利息所得二萬一千一百三十元，此業據本院函財政部高雄市國稅局調取
      其八十五年度所得扣繳憑單核閱無訛，故其單憑互助會服務費及上開利息、存
      款，如何負擔每月高達三十餘萬元之會款，則難免啟人疑竇，且益足徵被告於
      召集附表所示七組互助會之初，其資力狀況非佳之事實至明。
（四）另附表一編號一之互助會，告訴人甲○○參與二會，告訴人戊○○參與二會，
      均屬活會，而該組互助會進行至八十六年四月十一日止，僅餘四會等情，業據
      其二人指訴綦詳，核與互助會單之記載內容相符，雖被告所提同日起會之互助
      會單所載告訴人甲○○及戊○○所參與之會數，與告訴人所提出之互助會單有
      所不同（詳見其於本院所提答辯狀檢附之會單），惟比較上，應以告訴人所述
      較為可採。佐以被告自陳：標會方式是會員打電話來標，標單由伊代會員填寫
      ，上面記載名字及金額，八十五年六月二十六日起會之互助會，會員麗雲及阿
      玉的會，伊均未標，均屬活會等語，核與告訴人甲○○指訴活會會員之情節大
      致相符（詳見本院八十九年十月二十五日及九十年六月二十七日訊問筆錄）；
      再附表一編號二所示之互助會，進行至八十六年三月二十七日止，尚餘三會未
      開標，此觀諸卷附之互助會單至明，而告訴人甲○○尚餘二會活會，其餘活會
  之會員，參諸被告自陳：除了告訴人甲○○二會外，陳先生尚有一會、阿玉尚
      有二會、麗珠有一會等語（詳見本院九十年十月五日審判筆錄），足見上開二
      組互助會已進行之會數與實際未標取會款之會員數，即有未合。另被告所召集
      如附表一、二所示之七組互助會，會員皆以化名或綽號記載於會單上，苟無被
      告主動提出會員之實際姓名及聯絡方式，則本院實無從傳喚各參與互助會之會
      員全體到庭調查，且經本院多次曉諭被告提出參與會員之姓名及住所以供本院
      傳喚，被告均未提出，益見其情虛之處。佐以前述互助會之運作方式，核與一
      般民間互助會運作習慣，會首須提示標單予到場會員，以昭公信後，方能決定
      得標會員之事實相符，苟被告未提示填註有標息及姓名之會員標單，焉如何完
      成當次開標之程序，徵諸前述該組互助會已進行會數與未得標會員數不符之情
      形，顯見被告有冒用「阿玉」、「麗雪」、「光輝」或「美香」中二位會員名
      義，附表一編號二則冒用「美香」、「麗珠」、「阿玉」、「陳先生」中三位
      會員名義，在紙上偽簽他人名義之標單標取會款之事實，至為灼然。
（五）被告所召集之互助會單上會員名稱，皆以綽號及化名記載，固使本院無法傳喚
      會員到庭調查，業如前述，惟告訴人甲○○及戊○○等人所繳交之會款金額總
      額，依被告所召集之互助會標息計算，即附表一編號一之互助會平均標息為四
      百九十一元、附表一編號二之互助會平均標息為二百零七元，此觀諸卷附互助
      會單之記載至明，故以被告召集之互助會均採內標制，而被告詐得之會款金額
      ，應以（每會會款金額─平均標息）Ｘ進行之會數（須先扣減被告所參與之會
      數）Ｘ被告冒標會數計算，始稱允當。從而附表一編號一之互助會其計算方法
      為（0000-000）X（58-3）X2=275990元，附表一編號二之互助會則為（
      0000-000）X（57-3）X3=290466元，足證被告至少共取得甲○○等人約五十六
      萬餘元會款之事實，自屬無訛；再由於無證據證明被告標取會款之時間，致無
      法精確計算所得金額，但可得推知被告取得之金額至少達上開數額，殆無疑義
      。被告既於互助會進行中，冒用他人名義填寫標單標取會款，足證其自始即有
      不法所有之意圖。又被告冒用他人名義標取會款後，使其他參與互助會之活會
      會員以為係會單上某特定會員得標，而不疑有他，紛紛交付活會會款予被告，
      益足徵被告係藉此詐術取得會員所交付之活會會款。
（六）被告既於八十五年間之資力狀況已然不佳，且須負擔沈重之利息，況其所述乙○○積欠伊近千萬元債務之詞，顯不足採，則其於八十五年十月間及八十六年
      四月中旬向告訴人甲○○借款時，究依何所憑可預期其能於八十六年四月三十
      日及同年七月一日票載發票日屆至時，返還積欠甲○○共七十萬元借款債務。
      況告訴人甲○○借貸被告上開款項，無非係期待被告於票載發票日屆至時可返
      還所貸與之款項，若其知被告財力困窘，必然影響其與被告締結此消費借貸契
      約之意願，惟被告竟佯以發票日屆至，必能返還借款之詐術，欺罔告訴人甲○○，以取得其貸得之款項，致告訴人甲○○陷於錯誤，以為屆期必可取得所貸
      與金額，嗣被告於八十六年四月間即遠離其住所，避不見面，益證實其自始即
      有取得貸得金額之不法所有意圖，並佯以借貸之詐術，取得告訴人甲○○所交
      付七十萬元之款項，故本案事證已臻明確，被告犯行堪予認定。
二、按標單上僅記載姓名與競標之利息，並未書明「標單」字樣者，依我國民間互助
    會之習慣，可認定其上之文字，即為表示出標人及利息等用意之證明，應屬刑法
    第二百二十條第一項之準文書。查被告丙○○於互助會標會時，在空白紙上書寫
    附表一冒標「美香」、「光輝」、「阿玉」、「麗雪」其中二人之署名，及「美
    香」、「陳先生」、「阿玉」或「麗珠」其中三人之署名，並填寫競標利息之數
    字，業如前述，顯足以生損害於美香等人，應成立刑法第二百二十條、第二百十
    條之偽造私文書罪。被告進而憑之參加競標，開標後詐取會款，已達於行使該文
    書之階段，其偽造署押之低度行為，為其偽造私文書之階段行為；而偽造私文書
    之低度行為，為行使偽造私文書之高度行為所吸收，均不另論罪，應僅依刑法第
    二百十六條行使偽造私文書罪論。又被告意圖為自己不法之所有，以借款或偽填
    不實標單參與競標之方式施以詐術，使告訴人甲○○等人陷於錯誤而交付活會會
    款或交付借款，所為係犯刑法第三百三十九條第一項之詐欺取財罪。被告所為行
    使偽造私文書及詐欺罪間，有方法結果之牽連關係，應從較重之行使偽造私文書
    罪處斷。被告一個冒標詐取活會會款之行為，使多數活會會員同時受害，為同種
    想像競合犯。被告多次行使偽造私文書及詐欺犯行，時間緊接，方法相同，且觸
    犯構成要件相同之罪名，顯各係基於概括之犯意為之，均應依連續犯之規定論以
    一罪，並依法加重其刑。爰審酌被告利用招募民間互助會，自任會首之機會，虛
    列會員並冒標會款，及以隱瞞自己資力方式佯稱借款，詐得告訴人甲○○等人金
    額近一百二十六萬元之鉅，業如前述，使參與之活會會員受有相當金額之損失，
    肇致之損害非輕，破壞經濟秩序，且於犯罪後均未與告訴人等人達成和解，並清
    償他人受騙金額，猶避不與告訴人等見面，矢口否認犯行，冀圖避免刑責，態度
    非佳等一切情狀，故量處如主文所示之刑，藉資懲儆。末查，被告所偽造之標單
    ，於開標後即丟棄滅失，業經被告陳明在卷，衡情與一般民間互助會之習慣相同
    ，該等標單滅失之情堪予認定，則標單上之上開偽造署押即無庸另行宣告沒收，
    附此敘明。
三、公訴意旨尚以：被告以召集如附表二所示之互助會，連續自八十六年初起，在高
    雄市前金區市○○路二三四巷二十五號三樓處，冒用互助會員甲○○等人之署押
    於會單上冒標會款，足生損害於甲○○等多人，嗣於八十六年四月中旬被告見事
    機敗露，乃潛逃他處，總計詐得告訴人甲○○會款一百七十二萬八千元，告訴人
    己○○會款三十萬九千元，丁○○○會款四十六萬八千元及戊○○會款六十五萬
    元等語。惟查，告訴人甲○○、己○○、丁○○○及戊○○等人參與被告丙○○
    所召集如附表二所示互助會之原因，乃被告已召集甚久之互助會，且之前的會均
    有完會，所以才繼續跟，業據告訴人戊○○及丁○○○於本院審理時陳述綦詳（
    詳見本院八十七年七月二十四日訊問筆錄），且告訴人等均一至陳明，並無聽過
    被告有冒標之事實（詳見本院八十九年十月二十五日訊問筆錄），故被告就附表
    二所示之互助會其止會原因為何，尚未足憑告訴人之指訴究明。況附表二所示之
    各組互助會，均尚餘高達四十三會至五十七會未開標，此對照卷附之互助會單五
    紙之載述至明，且因會單上之會員均屬化名或綽號而無從傳喚其全體到庭查證，
    藉以比對死會及活會會員之會數是否相符，已如前述。另觀諸證人傅理秀真及韓
    林美均到庭證陳確有標取互助會款之情屬實（詳見本院九十年六月二十七日訊問
    筆錄），故本院尚難因被告於八十六年四月中旬止會及告訴人之指訴，憑以認定
    被告丙○○確有在附表二所示之互助會，冒用他人名義填具標單，並進而行使後
    標得會款之事實，此外本院復查無其他積極證據，足資認定公訴意旨前述之犯罪
    事實，惟公訴意旨既認被告丙○○此部分犯行，與前開論罪科刑部分，具有牽連
    犯及連續犯之裁判上一罪關係，故不另為無罪之諭知，併此敘明。
據上論斷，應依刑事訴訟法第二百九十九條第一項前段、刑法第五十六條、第二百十
六條、第二百十條、第三百三十九條第一項、第五十五條，罰金罰鍰提高標準條例第
一條前段，判決如主文。
中      華      民      國      九十      年     十     月     十九     日
                                  臺灣高雄地方刑事第二庭
                                      法  官  李代昌
右正本證明與原本無異。
如不服本判決，應於判決送達  十日內，向本院提出上訴狀。
                                      書記官  吳月華
中      華      民      國      九十      年     十     月    二十二    日
附錄本判決論罪科刑適用法條
中華民國刑法第二百一十條
 (偽造變造私文書罪)
偽造、變造私文書，足以生損害於公眾或他人者，處五年以下有期徒刑。
中華民國刑法第二百一十六條
 (行使偽造變造或登載不實之文書罪)
行使第二百十條至第二百十五條之文書者，依偽造、變造文書或登載不實
事項或使登載不實事項之規定處斷。
附表一
┌──┬─────┬───┬───┬─────┬──────┬─────┐
│編號│互助會之起│會員人│每會金│開標日期及│  止會日期  │  備註    │
│    │迄時間    │數    │額    │時間      │            │          │
├──┼─────┼───┼───┼─────┼──────┼─────┤
│    │八十五年六│      │      │每月二十六│            │          │
│ 一 │月二十六日│六十二│三千元│日、一日、│八十六年四月│尚餘四會，│
│    │起至八十六│會    │      │六日、十一│十一日。    │惟尚有六名│
│    │年四月十六│      │      │日、二十一│            │會員係活會│
│    │日止      │      │      │日中午十三│            │。        │
│    │          │      │      │時。      │            │          │
├──┼─────┼───┼───┼─────┼──────┼─────┤
│    │八十六年一│      │      │          │            │尚餘三會未│
│    │月三十日起│      │      │          │            │未開標。惟│
│ 二 │會至同年三│六十會│二千元│每日中午十│八十六年三月│有六名會員│
│    │月三十日止│      │      │三時開標。│二十七日。  │係活會    │
│    │。        │      │      │          │            │          │
└──┴─────┴───┴───┴─────┴──────┴─────┘
附表二
┌──┬─────┬───┬───┬─────┬──────┬─────┐
│編號│互助會之起│會員人│每會金│開標日期及│  止會日期  │  備註    │
│    │迄時間    │數    │額    │時間      │            │          │
├──┼─────┼───┼───┼─────┼──────┼─────┤
│    │八十五年十│      │      │每月五日、│            │          │
│    │二月二十五│      │      │十日、十五│            │          │
│ 一 │起會至八十│七十會│三千元│日、二十日│八十六年四月│尚餘四十九│
│    │六年十二月│      │      │、二十五日│十日。      │會未開標。│
│    │十五日止  │      │      │及三十日中│            │          │
│    │          │      │      │午十三時。│            ││
├──┼─────┼───┼───┼─────┼──────┼─────┤
│    │八十六年一│      │      │每月三日、│            │          │
│    │月二十八日│      │      │八日、十三│            │          │
│    │起至同年十│六十會│三千元│日、十八日│八十六年四月│尚餘四十五│
│ 二 │一月二十三│      │      │、二十三日│八日。      │會未開標。│
│    │日止      │      │      │及二十八日│            │          │
│    │          │      │      │中午十三時│            │          │
│    │          │      │      │。        │            │          │
├──┼─────┼───┼───┼─────┼──────┼─────┤
│    │八十六年三│      │      │          │            │          │
│    │月十日起會│四十六│      │每月十日、│            │          │
│ 三 │至八十八年│會    │一萬元│十五日中午│八十六年四月│尚餘四十三│
│    │一月十日止│      │      │十三時開標│十日。      │會未開標。│
│    │。        │      │  │。        │            │          │
├──┼─────┼───┼───┼─────┼──────┼─────┤
│    │八十六年三│      │      │          │            │          │
│    │月十七日起│      │      │          │            │          │
│ 四 │會至同年五│七十二│一千元│每日十三時│八十六年四月│尚餘四十六│
│    │月二十七日│會    │      │開標。    │十二日。    │會未開標。│
│    │止。      │      │      │          │            │          │
├──┼─────┼───┼───┼─────┼──────┼─────┤
│    │八十六年三│      │      │每月二十七│            │          │
│    │月二十七日│      │      │日、二日、│            │          │
│ 五 │起會至八十│六十會│三千元│七日、十二│八十六年四月│尚餘五十七│
│    │七年一月二│      │      │日、十七日│七日止會。  │會未開標。│
│    │十二日止。│      │      │、二十二日│            │          │
│    │          │      │      │中午十三時│            │    │
│    │          │      │      │開標。    │            │          │
└──┴─────┴───┴───┴─────┴──────┴─────┘


司法院資訊處製作；財團法人民間司法改革基金會備份。
